行　政　法　院　判　決　　　　　　　　　　　　　八十八年度判字第三三九六號
　　原　　　告　甲○○即齊金.
　　　　　　　　　　　　　　　.
　　　　　　　　齊偉先即齊金.
　　　　　　　　齊婉先即齊金.
　　　　　　　　齊玉完即齊金.
　　被　　　告　彰化縣政府
右當事人間因退休事件，原告不服教育部中華民國八十七年二月五日台訴字第八
六一○三六三四號再訴願決定，提起行政訴訟。本院判決如左︰
　　主  文
原告之訴駁回。
　　事  實
緣已故齊金鼎於民國八十一年十一月十一日經被告以彰府人三字第一七二七八一號函
核定自八十二年二月一日起退休生效。退休金基數及給予標準，比照簡任四級待遇支
薪六○○元給予一次退休金六十一個基數之二分之一及月退休金百分之九十之二分之
一。齊金鼎於八十六年三月十九日申請准依教職員職員退休條例第六條規定，增核退
休給予，經被告八十六年三月二十二日彰府人三字第○四九七八二號函否准所請。
齊金鼎不服，一再訴願，遞遭決定駁回，遂提起行政訴訟。齊金鼎嗣於八十七年八月
十一日死亡，由甲○○、齊偉先、齊婉先、齊玉完承受訴訟。茲摘敘兩造訴辯意旨於
次：
原告起訴意旨略謂︰查教育部七十六年十月九日台人字第四七九七六號、八十五年
一月二十三日台人字第八四○六六二八六號函係該部基於職權就學校教職員退休條
例第六條「連續任職」之規定所為解釋，性質上屬「解釋性行政規則」。解釋性行政
規則，係闡明法規含義，其效力附屬於法規，應自法規生效時起適用，原則上溯及法
規生效之日起適用（參照司法院釋字第二八七號解釋及行政法院五十六年判字第二一
二號判例、六十年度判字第七五九號判決）。依釋字第二八七號解釋意旨，行政機關
之解釋前後不一，依前釋示所為之行政處分已確定者，為維持法律秩序之安定，固應
不受後釋示之影響，但有除外規定：「前釋示確有違法之情形」。亦即為維持法律秩
序之安定性並非絕對優位之考量，前釋示確有「違法」情形時，依前釋示所為之行政
處分縱已確定，仍應受後釋示之影響。依法令教師或校長因涉案獲判無罪，除得復職
補薪外，依教育部上開七十六年函示，其停職期間年資亦得併計為退休年資。則必定
認為當事人在停職期間應視同連續任職，當事人復職後方得以請求補薪，併計為退休
年資。當事人停職非因個人意願，且該段期間精神已受損失，既經復職，應准視同連
續任職以作補償，是教育部上開八十五年函乃變更其七十六年函示。由此前後釋示相
對立，顯示前釋示之錯誤，違反學校教職員退休條例第六條規定意旨。該條規定：「
教員或校長服務滿三十年並有連續任職二十年之資歷成績優異而仍繼續服務者，一次
退休金之給與，依第五條之規定增加其基數，但最高總數以八十一個基數為限；月退
休金之給與，以增至百分之九十五為限。」教育部固得本於職權發布相關命令，但依
司法院釋字第三六七號解釋，不能增加法律所無之限制。教育部前開七十六年函，限
以「實際擔任教學工作之事實」作為有無連續任職之標準，增加法律所無之限制，影
響當事人請求增核退休金給與之權利，復無法律授權之依據，與憲法第二十三條及中
央法規標準法第五條第二款規定意旨不符（參照司法院釋字第三九○號解釋），其違
法性甚明，被告自應依後釋示複審本件退休案。六十四年間原告與吳勇生、張崇廉三
人均因青年公司冒貸案被提起公訴，均獲判無罪復職。吳勇生、張崇廉分別於八十五
年八月一日、七十九年二月一日退休，均適用學校教職員退休條例第六條規定增核退
休給與，獨被告未予增核退休給與，於情於理皆有失公平。另臺灣省立新營高工前校
長汪沱於任職期間亦因案停職，獲判無罪復職，於八十三年八月一日退休時，其退休
金基數及給予標準與原告同。汪沱於前開處分確定並已領取部分退休金後，向臺灣省
教育廳申請增核退休金，為該廳否准，再經訴願、再訴願，教育部始以八十四年三月
十五日台訴字第○一一九○七號再訴願決定撤銷原處分及訴願決定，並依此作成上
開台人字第八四○六六二八六號函，故臺灣省教育廳複審汪沱校長退休案時，即依
學校教職員退休條例第六條規定增核退休給與。本案情形相同，教育部對汪沱校長一
案，再訴願決定認無「法令不溯及既往原則」及「維持法令之安定性」之適用，而將
原處分及訴願決定均撤銷，本案則認基於「法令不溯及既往原則」及「維持法令之安
定性」駁回再訴願，前後二案，決定相反，有違平等及誠信原則。爰訴請撤銷一再訴
願決定及原處分等語。
被告答辯意旨略謂︰按教育部七十六年十月九日台人字第四七九七六號函規定：「
教師或校長因涉案停職，經判決無罪復職後，該段停職期間參照司法院院解字第二七
五二號解釋得併採計為退休年資（最高亦可達六十一個退休基數），該段停職期間並
無實際擔任教學工作之事實，故不得視同連續任職而依學校教職員退休條例第六條規
定予以增核退休金基數或百分比。」齊金鼎任職四十年以上，擔任臺中縣烏日國中校
長期間因涉案，經臺灣省政府六十四年五月二日府人丙字第三二三五○號令核定停職
，嗣經法院判決無罪，經臺灣省政府七十三年九月十四日府人三字第六四六○四號令
核定復職，依上開規定，自不得增核退休給與。教育部八十五年一月二十三日台人
字第八四○六六二八六號函規定：「本部七十六年十月九日台人字第四七九七六號
函有關『教師或校長因涉案停職經判決無罪後．．該段停職期間並無實際擔任教學工
作之事實，故不得視同連續任職而依學校教職員退休條例第六條規定予以增核退休金
基數或百分比』之規定及．．．自即日起停止適用。」該部八十五年八月十四日即
人(三)字第八五○三一八○六號函又規定：「教師或校長因涉案停職不得視同連續任職
，以增核退休金基數或百分比之規定八十五年一月二十三日始明令停止適用，本案為
維護法律關係之安定性，並參照法律不溯既往之精神，不得溯及既往辦理。」（臺灣
省政府教育廳八十五年八月三十日八五教四字第九二○九○號函轉）。齊金鼎八十二
年二月一日退休生效，不得追溯辦理。其於八十五年九月二十一日分向教育部、臺灣
省政府教育廳及被告提出申訴書，申請增核退休金給與興補發退休金差額及優惠存款
利息，案經臺灣省政府教育廳八十五年十月十四日八五教四字第一七○四○號函報請
教育部核釋，奉教育部八十五年十一月二十六日台人(三)字第八五○九四一號函核復
，仍請依該部八十五年八月十四日台人(三)字第八五○三一八○六號函釋規定核處。
該部嗣於八十六年一月三日邀集法務部、行政院人事行政局、臺灣省政府教育廳、臺
北市政府教育局及被告等機關開會研商，作成決議：基於法令不溯既往原則及維持法
令之安定性．．．八十二年二月一日退休生效之齊金鼎，尚不得引用八十五年一月二
十三日台八五人字第八四○六六二八六號函規定復審退休案。八十六年三月十九日齊
金鼎向被告申請增核退休給與，被告根據教育部八十六年一月十四日台人(三)字第八
六○○一四四號函檢送之前開決議內容函復，並無違失，其訴為無理由，請予駁回等
語。
　　理  由
本件原告齊金鼎於八十七年八月十一日死亡，其繼承人甲○○、齊偉先、齊婉先、齊
玉完聲明承受訴訟，核無不合，應予准許，合先敘明。次按「教員或校長服務滿三十
年並有連續任職二十年之資歷成績優異而仍繼續服務者，一次退休金之給與，依第五
條之規定增加其基數，但最高總數以八十一個基數為限；月退休金之給與，以增至百
分之九十五為限。」為原告退休生效時之學校教職員退休條例第六條所規定。又教育
部七十六年十月九日台人字第四七九七六號函略以：「教師或校長因涉案停職，經
判決無罪復職後，該段停職期間參照司法院院解字第二七五二號解釋得併採計為退休
年資（最高亦可達六十一個退休基數），該段停職期間並無實際擔任教學工作之事實
，故不得視同連續任職而依學校教職員退休條例第六條規定予以增核退休金基數或百
分比。」八十五年一月二十三日台人字第八四○六六二八六號函則規定：「本部七
十六年十月九日台人字第四七九七六號函有關『教師或校長因涉案停職經判決無罪
後．．該段停職期間並無實際擔任教學工作之事實，故不得視同連續任職而依學校教
職員退休條例第六條規定予以增核退休金基數或百分比』之規定及．．．自即日起停
止適用。」該部八十五年八月十四日即人(三)字第八五○三一八○六號函亦規定：「
教師或校長因涉案停職不得視同連續任職，以增核退休金基數或百分比之規定八十五
年一月二十三日始明令停止適用，本案為維護法律關係之安定性，並參照法律不溯既
往之精神，不得溯及既往辦理。」八十六年一月十四日台人(三)字第八六○○一四四
號函附會議紀錄決議：「基於法令不溯及既往原則及維持法令之安定性，於本部八十
五年一月二十三日台人字第八四○六六二八六號函釋規定前退休生效之學校教師或
校長，並不得適用該函規定複審其等已生效之退休案件。茲以本部上函規定，係因汪
校長沱提請訴願、再訴願，而為之解釋；依司法院大法官會議釋字第一七七號解釋規
定，汪校長沱得適用該函解釋據以複審退休案。至於其他已於該函解釋前已退休生效
之學校教師或校長，並不得適用該函解釋複審退休案，故八十二年二月一日退休生效
之彰化縣和群國民中學前校長齊金鼎尚不得引用八十五年一月二十三日台人字第八
四○六六二八六號函規定複審退休案。」本件原告齊金鼎於八十一年十一月十一日經
被告以彰府人三字第一七二七八一號函核定自八十二年二月一日起退休生效。其於擔
任臺中縣烏日國中校長期間因涉案，經臺灣省政府六十四年五月二日府人丙字第三二
三五○號令核定停職，獲判無罪後，該府七十三年九月十四日府人三字第六四六○四
號令核定復職。被告核定其退休金基數及給予標準，即依教育部前開七十六年函釋（
臺灣省政府七十六年十月二十九日教四字第八五三三二號函轉），未適用當時之學校
教職員退休條例第六條規定，予以增核退休金基數或百分比。原告齊金鼎嗣於八十六
年三月十九日向被告申請准依教職員職員退休條例第六條規定，增核退休給與，被告
依教育部八十六年一月十四日台人(三)字第八六○○一四四號函附會議紀錄決議否准
所請。原告不服，循序提起行政訴訟，主張如事實欄所載。按「行政主管機關就行政
法規所為之釋示，係闡明法規之原意，固應自法規生效之日起有其適用。惟在後之釋
示如與在前之釋示不一致時，在前之釋示並非當然錯誤，於後釋示發布前，依前釋示
所為之行政處分已確定，除前釋示確有違法之情形外，為維持法律秩序之安定，應不
受後釋示之影響。」業經司法院釋字第二八七號解釋有案。教育部為主管教育機關，
自得本於職權就學校教職員退休條例規定為解釋。其先後就「教師或校長因涉案停職
，經判決無罪復職後，該段停職期間是否視同連續任職而依該條例第六條規定予以增
核退休金基數或百分比」所為解釋，雖有不同，惟依上開二八七號解釋意旨，前函釋
並非當然錯誤。該條第六條規定須「連續任職二十年之資歷成績優異」者，始得增核
退休金給與。停職期間，並無實際擔任教學工作之事實，無成績可言，則教育部七十
六年十月九日台人字第四七九七六號函釋認停職期間並無實際擔任教學工作之事實
，不得視同該條例第六條之連續任職，而不得增核退休金給與，尚屬法規文字含義範
圍，並非增加法律所無之限制，未違反憲法第二十三條、中央法規標準法第五條第二
款規定或牴觸司法院釋字第三九○號解釋。前開教育部七十六年函釋應非違法，該部
於八十五年停止該函釋之適用，僅係法律見解之變更，對於已依七十六年前函釋處分
確定者，不生影響。原告齊金鼎之退休於八十二年二月一日生效，被告八十一年十一
月十一日彰府人三字第一七二七八一號核定退休函載明，因齊員任職烏日國中期間遭
停職，不得視同連續任職予以增核退休金基數或百分比。原告齊金鼎未對該核定表示
不服，則有關退休金基數或百分比等業已處分確定，自不得再依其後函釋，請求複審
變更。至汪沱前校長退休複審案，教育部以該部八十五年一月二十三日台人字第八
四○六六二八六號函釋係因汪校長沱提請訴願、再訴願，而為之解釋，乃比照司法院
大法官會議釋字第一七七號解釋意旨，認據以解釋之汪沱案件得適用該函複審。本件
情形有異，自不得援用，教育部對汪沱案與本件為不同決定，尚難認違反平等、誠信
原則。至吳勇生、張崇廉亦同遭停職，吳勇生於八十五年八月一日退休，新函釋業已
發布，與本件案情有間。而張崇廉七十九年二月一日退休時，苗栗縣政府適用學校教
職員退休條例第六條規定增核退休金給與縱令屬實，亦係另案妥適與否問題，原告不
得執為應准複審增核之論據。綜上所述，原告所述各節均無足取，原處分否准所請，
尚無違誤，一再訴願決定，遞予維持，俱無不合。原告之訴非有理由，應予駁回。
據上論結，本件原告之訴為無理由，爰依行政訴訟法第二十六條後段，判決如主文。
中    華    民    國     八十八      年      八      月     三十一      日
                    行 政 法 院 第 一 庭
                                審 判 長 評  事      黃  綠  星
                                         評  事      高  秀  真
                                         評  事      藍  獻  林
                                         評  事      黃  璽  君
                                         評  事      鄭  忠  仁
右  正  本  證  明  與  原  本  無  異
                                         法院書記官  邱  彰  德
中    華    民    國     八十八      年      八      月     三十一      日
